【裁判字號】    95,台上,6750
【裁判日期】    951207
【裁判案由】    貪污
【裁判全文】
最高法院刑事判決            九十五年度台上字第六七五０號
上  訴  人  甲  ○
            乙○○
上列上訴人等因貪污案件，不服台灣高等法院台南分院中華民國
九十五年九月六日第二審更審判決（九十四年度上更(一)字第一七
八號，起訴案號：台灣台南地方法院檢察署九十一年度偵字第八
三０八、九六九八號），提起上訴，本院判決如下：
    主  文
原判決撤銷，發回台灣高等法院台南分院。
    理  由
本件原判決認定：上訴人甲○、乙○○分別係台南市警察局後勤
課課長及通訊技士（二人均因本案停職），負責該局有關採購通
訊器材及零件之業務，皆為依法令服務於國家所屬機關而具有法
定職務權限之公務員；王重欽係昭豪電機有限公司（下稱昭豪公
司）實際負責人、王明火係華亮電機股份有限公司（下稱華亮公
司）負責人（後二人業經第一審判刑，並緩刑確定），均係從事
業務之人；陳映蓉（原名陳雅玲）前係甲○之女友（業經第一審
判決免刑確定）。甲○因職務關係，知悉後勤課關於金額在新台
幣（下同）十萬元以下物品之採購流程，一向管制寬鬆，悉由需
求單位自行提出申請、比價、議價及驗收，原本應辦理比價、議
價及會同驗收之經辦人員實僅書面核章而已，乃認為有機可乘，
竟利用知悉該局每年均有例行性採購ＩＣ－ＣＰＵ中央處理器等
無線電維修零件之機會，於民國九十年三月底某日，召喚負責採
購之乙○○至其辦公室，要求乙○○配合其提出不實之無線電維
修零件採購申請案，乙○○明知應依內規之申請、估價、訪價、
比價、議價、簽約、驗收等程序辦理，竟礙於甲○係其直屬長官
而同意配合，二人乃共同意圖為自己不法之所有，先由乙○○打
電話給向來與該局後勤課有業務往來關係，然對本案並不知情之
「青溪實業社」職員許清雅，請其填寫一張採購品名為「ＳＣ－
一二八四功率晶體、ＩＣ－ＣＰＵ處理器、發射二極體、穩壓晶
體及振盪晶體」之估價單，供其參考用。許清雅照辦送交乙○○
，乙○○再將之轉交甲○。甲○旋打電話並傳真該紙載明採購單
位係「台南市警察局」、採購品名為「ＳＣ－一二八四功率晶體
」等五項物品，及數量、價格等資料之估價單給陳映蓉，要求陳
映蓉尋覓其認識且可以開具相關估價單之廠商，並以估價單中最
低價者之統一發票，供其作虛偽比價及請款之用。陳映蓉乃透過
其母親在中華電信公司之不知情同事張正文找到王明火，攜帶上
開甲○所傳真之估價單至王明火處，向王明火佯稱因其承作台南
市警察局之標購案，本身無通訊品名之估價單及發票，希望王明
火能幫忙提供適用之估價單及發票云云。雙方言明：採購金額雖
為六萬元，但因昭豪公司必須繳交四千六百元之稅金及手續費，
故發票上之金額需開立為六萬四千六百元，迨將來領得台南市警
察局公庫支票，並兌現後，王明火才將六萬元匯款給陳映蓉等細
節。雙方取得協議後，因王明火本身亦無此類品名之發票，乃與
堂弟王重欽商量，該堂兄弟二人均明知昭豪公司實未參與採購案
，竟共同謀議，由王重欽同意出借昭豪公司之發票及公司印章，
交王明火製作金額為六萬四千六百元、買受人為台南市警察局、
品名為「ＳＣ－一二八四功率晶體」等五項物品、出賣人為昭豪
公司之不實內容發票一紙，足生損害於台南市警察局對於採購物
品之審核及預算支出之查核。王明火並由其本人、其不知情之女
兒王依玲、太太陳金蓮分別填製以昭豪公司、華亮公司及日偉電
機有限公司為名之估價單三張，悉數交付予陳映蓉，陳映蓉再請
不知情之計程車司機林壽昌送給甲○。甲○收到後，叫乙○○至
其辦公室，指示乙○○提出有關採購ＩＣ－ＣＰＵ中央處理器等
無線電維修零件乙批之申購單，及交付包括昭豪公司在內三家廠
商出具之估價單三紙予乙○○，乙○○即遵示填妥職務上所掌但
內容不實之購置財物申請單，送後勤課不知情之財務股長莊福星
辦理書面核章，並逐級呈批，致其局長陷於錯誤而批准，足生損
害於台南市警察局之權益。甲○於上述購置財物申請單經逐級核
可後，再將昭豪公司發票一紙交乙○○辦理請款手續。乙○○明
知該採購案悉非真實，廠商並無交貨，竟仍虛偽辦理驗收，在粘
貼憑證用紙上貼上昭豪公司發票，並在「驗收或證明」欄處，作
不實驗收之蓋章，致使該局會計單位誤以為採購物品已確實驗收
而同意撥款，足生損害於台南市警察局之權益。嗣昭豪公司收到
台南市政府寄來支付上開採購案之台灣銀行公庫支票後，由王重
欽於九十年四月十九日將之存入富邦銀行台南分行帳戶（帳號：
00000000000000號），依約將六萬元提交王明火
，由王明火於同年月二十四日如數匯入陳映蓉設於台灣土地銀行
新市分行陳雅玲（即陳映蓉）帳戶（帳號000－000－00
000－0號）。然甲○因亟需用錢，先於同年月二十二日至陳
映蓉住處，詢知昭豪公司已將公庫支票入帳，而由甲○駕駛該局
分配之八Ｊ─八００五號公務車，搭載陳映蓉至台灣土地銀行新
市分行之自動提款機，於同（二十二）日下午四時五十八分十七
秒及四十四秒，兩次各分別提款三萬元，共六萬元，當面交給甲
○，甲○得手後，再載送陳映蓉回家，隨即離去等情。因而將第
一審之科刑判決予以撤銷，並比較新、舊法律規定，適用較有利
於上訴人二人之行為時刑法及裁判時貪污治罪條例，改判依行使
公務員登載不實文書、行使業務登載不實文書、公務員利用職務
上機會詐取財物罪之牽連犯關係，從一重均論處上訴人二人共同
公務員利用職務上之機會，詐取財物罪刑（甲○處有期徒刑七年
六月；乙○○處有期徒刑三年六月）。固非無見。
惟查：(一)、統一發票性質上係商業會計法第十六條所稱之原始憑
證，商業負責人、主辦及經辦會計人員或依法受託代他人處理會
計事務之人員，倘以明知為不實之事項，而填製統一發票，同時
該當於刑法第二百十五條之業務上登載不實文書罪及商業會計法
第七十一條第一款之犯罪構成要件，依特別法優先於普通法之法
律適用原則，應論以上揭違反商業會計法罪，且因該罪係屬身分
犯，其不具有該身分之人而與具有該身分之人共同犯罪時，當有
刑法第三十一條關於身分犯規定之適用。原判決事實認定：「（
昭豪公司負責人）王重欽同意出借昭豪公司之發票及公司印章，
交王明火製作金額為六萬四千六百元、買受人為台南市警察局、
品名為ＳＣ－一二八四功率晶體等五項物品、出賣人為昭豪公司
之不實內容發票一紙，……交付予陳映蓉，……（轉）送給甲○
，甲○……（乃）指示乙○○（據以）提出……申購單」（見原
判決第三頁第十五至二十五行），論以「刑法第二百十六條……
行使同法第二百十五條之業務登載不實文書罪」「被告二人與王
明火、王重欽間，亦有犯意聯絡及行為分擔」（見原判決第三十
四頁倒數第一至三行、第三十五頁第八至十行、倒數第六至九行
），既未適用上揭違反商業會計法罪予以論處，亦未論以身分犯
，已有判決適用法則不當之違法。且未就陳映蓉與其等四人具有
犯意聯絡及行為分擔，上訴人二人與王明火、王重欽係屬間接共
同正犯之情形予以說明，難認無判決理由未備之違失。(二)、刑事
訴訟法第二百八十八條之一第一項規定：「審判長每調查一證據
畢，應詢問當事人有無意見。」第二百八十八條之二規定：「法
院應予當事人、代理人、辯護人或輔佐人，以辯論證據證明力之
適當機會。」係為使法院經由公判庭之證據調查程序進行，聽取
當事人等之意見，直接獲得心證，故同法第一百五十五條第二項
規定，未經合法調查之證據，不得作為判斷之依據，亦本斯旨。
倘將未經顯示於公判庭之證據資料，憑為認定犯罪事實之依據，
其採證自屬違法。原判決引據台南市警察局九十四年十月二十一
日南市警後字第０九四五０三三０八二０號函敘內容，作為認定
上訴人二人犯罪之證據（見原判決第二十頁第二至十六行），卻
未於審判期日，當庭由審判長提示供當事人等表示意見，進行證
據調查、辯論程序，有該審判筆錄可稽，所踐行之訴訟程序，自
非適法，並有採證違背證據法則之違誤。(三)、有罪之判決書，應
將構成犯罪之事實詳記於事實欄，然後於理由內逐一說明其所憑
之證據，使事實記載與理由說明兩相一致，方為合法。倘其理由
說明與卷內證據資料不相適合，即有證據上理由矛盾之違法。原
判決事實欄內，未就甲○交付乙○○系爭不實內容之統一發票，
指示其提出虛偽申購案，及乙○○實際提出不實內容之申購單與
辦理虛假驗收之犯罪時間，詳予認定、記載，已嫌欠周（見原判
決第三頁倒數第一至九行、第四頁第一至四行）。且就該統一發
票內容以觀，載有「九十年三、四月份」及「九十年四月十一日
」，前者係印刷於發票上，屬空白發票上原有文字之一部分，似
係稅捐稽徵機關為列管空白統一發票之發放時間，所作之標識，
後者似為商業人員填載用以表示開立之日期，王重欽並證稱該發
票「是九十年三、四月的發票」（見原審更一卷第二宗第一九九
頁），乃原判決逕以昭豪公司發票開立登記簿所載「3.４」（
見偵查卷第一宗第三十五頁），於理由內說明成「昭豪公司發票
開立登記簿開立之發票日期為九十年三月四日」（見原判決第三
十二頁倒數第三行），當有證據上理由矛盾之違誤。以上，或為
上訴意旨所指摘，或屬本院得依職權調查之事項，應認原判決仍
有撤銷發回更審之原因。又原判決關於甲○不另為無罪諭知部分
，基於審判不可分之原則，應併予發回。再上訴人二人行為後，
刑法第三十一條第一項關於身分犯之規定業經修正，於更審時應
注意比較適用，附此說明。
據上論結，應依刑事訴訟法第三百九十七條、第四百零一條，判
決如主文。
中    華    民    國  九十五  年   十二   月    七    日
                      最高法院刑事第八庭
                          審判長法官  張  淳  淙
                                法官  劉  介  民
                                法官  張  春  福
                                法官  洪  昌  宏
                                法官  蔡  彩  貞
      本件正本證明與原本無異
                                      書  記  官
中    華    民    國  九十五  年   十二   月   十二   日
                                                      Ｅ


司法院資訊處製作；財團法人民間司法改革基金會備份。
